【裁判字號】    98,簡,31
【裁判日期】    981110
【裁判案由】    清償借款
【裁判全文】
臺灣臺中地方法院民事判決  98年度簡字第31號
原      告  甲○○
訴訟代理人  陳明發  律師
被      告  乙○○
訴訟代理人  林豐順  律師
上當事人間給付票款事件，本院於98年10月27日言詞辯論終結，
判決如下：
    主      文
原告之訴駁回。
訴訟費用新台幣壹拾萬元由原告負擔。
    事實及理由
壹、兩造之聲明：
  一、原告：(一)被告應給付原告新台幣（下同）10,000,000元，
      及自民國（下同）96年11月8日起至清償日止按年息6%計
      算之利息。(二)訴訟費用由被告負擔。
  二、被告：(一)駁回原告之訴。(二)訴訟費用由原告負擔。(三)如不
      利被告之判決，請准提供擔保免為假執行。
貳、原告起訴主張：原告執有被告所簽發，寶華銀行中港分行為
    付款人，如附表所示之支票5張，因被告所簽發之支票自96
    年10月12日起即陸續退票，並進而遭列為拒絕往來戶，附表
    所示之支票即使再經提示亦必遭退票，因而屆期未再提示，
    爰依票款請求權，請求判決如聲明所示。
參、被告則以：支票為提示證券，依票據法第130條之規定，支
    票之執票人應於該條所定之期限為付款之提示。同法第131
    條第1項，亦明定以執票人付款之提示，及付款提示被拒絕
    時，始得對前手行使追索權。再依票據法第144條準用同法
    第95條之規定，亦明示支票應為付款之提示，同法第133條
    復規定利息之起算日為付款提示日，如不為付款之提示，利
    息之起算即無依據。又發票人簽發支票交付受款人（執票人
    ），實含有請其向銀錢業者兌領款項之意，而受款人受領支
    票，自亦含有願向該銀錢業者提示付款之默示存在，從而其
    不為付款之提示，自係違背提示付款之義務，依誠信原則，
    自不得逕向發票人請求給付票款；且原告本件票款請求權已
    罹於時效；又原告將支票交與訴外人畢鑑永向被告討債，被
    告在脅迫之下於96年12月28日簽下協議書，承認積欠畢某1
    億9千萬元，給付畢某現金250萬元，並將名下3199-HH汽車
    折價150萬元，及大陸汕頭冷凍櫃魷魚約450噸（折價2,200
    萬元）作為抵銷上揭債務2,600萬元，被告取回原告所持有
    之支票16張，面額合計26,016,780元。此1億餘元之支票均
    與原告之債權相同，故原告是否能再向被告請求，不無疑義
    ；再原告自承是在98年（原告與畢鑑永之協議書記載為97年
    7 月1日）受讓畢鑑永之債權，故原告取得附表所示之支票
    是在支票到期日後，依票據法第41條第1項之規定，僅有通
    常債權轉讓之效力，原告以票據關係請求，自無理由等語資
    為抗辯。
肆、經查：
  一、按通常訴訟事件因訴之變更或一部撤回，致其訴之全部屬
      於民事訴訟法第427條第1項或第2項之範圍者，承辦法官
      應以裁定改用簡易程序，並將該通常訴訟事件報結後改分
      為簡易事件，由原法官或受命法官依簡易程序繼續審理，
      司法院依民事訴訟法第427條之1之授權訂定之「同一地方
      法院適用簡易程序審理事件事務分配辦法」第4條定有明
      文。本件原告起訴（原係聲請本院發支付命令，經異議後
      視為起訴）原請求被告乙○○、丙○○（業經撤回）清償
      借10,000,000元及其利息，嗣於98年3月18日變更其請求
      為改依票款請求權請求給付票款，此項訴之變更並經被告
      同意，於法並無不合。而變更後之新訴，屬民事訴訟法第
      427條第2項第6款所定因票據所有所求而涉訟之事件，依
      首揭規定，並應改行簡易程序。
  二、以下之事實為兩造所不爭，本院採為判決之基礎：
    (一)原告執有被告簽發如附表所示之支票共5紙，且屆期均未
      提示。
    (二)原告於97年10月31日向本院聲請核發支付命令，並經本院
      於97年11月5日以97年度司促字第40274號核發支付命令。
    (三)被告與畢鑑永於96年12月28日簽訂協議書內容為：「一茲
      因甲方（即被告）積欠乙方（即畢鑑永）新台幣壹億玖仟
      萬元正，甲方於民國九十六年十二月二十七日給付乙方新
      台幣250萬元正，並將名下所有車牌號碼為3199-HN 汽車
      乙量（折新台幣150萬元正）及大陸汕頭冷凍櫃魷魚頭約
      450噸（折新台幣2200萬元正）讓與乙方，以作為抵銷上
      揭一部債務計2600萬元正之用。二其餘債務部份雙方暫時
      協議自民國九十七年二月二十八日起，由甲方每月份分期
      清償新台幣50萬元正。三…。」
    (四)被告於96年9月18日起開始被寶華銀行中港分行以存款不
      足為由開始退票，並於96年10月17日起已被國泰世華銀行
      列為拒絕往來戶
    (五)畢鑑永與原告於97年7月1日（協議書所記載之日期）簽訂
      債權轉讓契約書，其內容為：「茲甲方（即畢鑑永）前與
      第三人乙○○（即被告），在96年12月28日簽訂協議書，
      乙○○承諾積欠甲方新台幣（下同）壹億玖仟萬元，並以
      現金、汽車、漁貨共抵償貳仟陸佰萬元，餘款壹億陸仟肆
      佰萬元，應允自97年2月28日起每月清償伍拾萬元。詎乙
      ○○事後未約訂履約，甲方願將未受償債權全部轉讓與乙
      方，並將相關債權憑證即支票等交付乙方，以供行使權利
      。」
  三、按票據上之權利，對匯票承兌人及本票發票人，自到期日
      起算；見票即付之本票，自發票日起算；3年間不行使，
      因時效而消滅。對支票發票人自發票日起算，1年間不行
      使，因時效而消滅，票據法第22條第1項定有明文。本件
      附表所示之支票，其發票日為96年11月1日至同月8日，原
      告於97年10月31日向本院對被告乙○○及丙○○發支付命
      令，其支付命令聲請所載請求之原因事實為被告乙○○及
      丙○○借款，經被告乙○○於97年11月24日聲明異議後視
      為起訴，原告提出之準備書狀之原因事實亦係請求被告給
      付借款，此有卷附之支付命令聲請狀、準備書狀在卷可稽
      ；其後原告於98年3月18日變更其訴為請求給付票款（本
      院卷第30頁），並經被告同意之變更之新訴，則原訴因合
      法之變更而生撤回之效力，新訴並於98年3月18日繫屬於
      本院，距附表所示之發票日已逾1年之時效期間，被告主
      張本件票款請求權已罹於時效期間，自屬可採。
  四、又支票之性質為提示證券，依票據法第130條規定，支票
      之執票人應於該條所定期限內為付款之提示。同法第131
      條第1項亦規定：「執票人於第130條所定提示期限內，為
      付款之提示而被拒絕時，得對前手行使追索權……」，均
      明示其應為付款之提示，及為付款之提示而被拒絕時，始
      得對前手行使追索權。再依票據法第144條準用同法第95
      條規定：「匯票上雖有免除作成拒絕證書之記載，執票人
      仍應於所定期限內為承兌或付款之提示……」尤明定支票
      應為付款之提示。同法第133條復規定：「執票人向支票
      債務人行使追索權時，得請求自為付款提示日起之利息…
      …」亦明示利息之起算日為付款提示日，如不為付款之提
      示，利息之起算，亦無所據。又發票人簽發支票交付受款
      人（執票人），實含有請其向銀錢業者兌領款項之意，而
      受款人受領支票自亦含有願向該銀錢業者提示付款之默示
      存在，從而其不為付款之提示，自係違背提示付款之義務
      ，依誠信原則，當不得逕向發票人請求給付票款（最高法
      院71年度第8次民事庭會議決議(二)）。本件原告所執有如
      附表所示之支票均未經提示，自不得逕向發票人請求給付
      票款。
  五、從而，原告依票款請求權，請求被告給付原告10,000,000
      元，及自96年11月8日起至清償日止按年息6%計算之利息
      ，於法無據，應予駁回。因本案事證已臻明確，兩造其餘
      主張陳述及所提之證據，均毋庸再予審酌，附此敘明。
  六、訴訟費用計原告繳納之第一審裁判費（含支付命令聲請費
      ）100,000元，由敗訴之原告負擔。
伍、結論：原告之訴為無理由，依民事訴訟法第78條，判決如主
    文。
中    華    民    國    98    年    11    月    10    日
                        簡易庭  法  官  王  銘
正本係照原本作成。
如對本判決上訴，須於判決送達後20日內向本院提出上訴狀。
中    華    民    國    98    年    11    月    10    日
                                書記官  廖春玉


司法院資訊處製作；財團法人民間司法改革基金會備份。
